【裁判字號】    97,勞訴,6
【裁判日期】    980706
【裁判案由】    損害賠償等
【裁判全文】
臺灣苗栗地方法院民事判決               97年度勞訴字第6號
原      告  乙○○
訴訟代理人  戊○○
被      告  苗栗縣象鼻國民小學校
法定代理人  丙○○
訴訟代理人  丁○○
被      告  苗栗縣政府教育局
法定代理人  庚○○
訴訟代理人  己○○
            甲○○
上列當事人間請求損害賠償等事件，本院於民國98年6 月22日言
詞辯論終結，判決如下：
    主  文
被告苗栗縣象鼻國民小學校應給付原告新臺幣陸萬參仟玖佰參拾
陸元。
原告其餘之訴駁回。
訴訟費用由被告苗栗縣象鼻小學校負擔百分之六，餘由原告負擔
。
本判決第一項得假執行。但被告苗栗縣象鼻國民小學校如於假執
行程序實施前，以新臺幣陸萬參仟玖佰參拾陸元為原告預供擔保
，得免為假執行。
    事  實
一、原告起訴主張：原告自民國87年9月1日起即受僱於被告苗栗
    縣象鼻國民小學校（下稱象鼻國小），擔任學校廚工一職，
    約定每年工作200 天，寒暑假則不提供勞務，亦不支薪，為
    勞動基準法（下稱勞基法）之勞工。惟被告象鼻國小竟違反
    雇主之義務，每月僅給付原告薪資新台幣（下同）12,000元
    ，均低於96年7 月1 日調整前後之法定最低基本工資15,840
    元及17,280元，致伊於87年至97年受僱期間受有478,080 元
    【計算式：（15,840－12,000）×12個月×9 年＋（17,28
    0 －12,000）×12個月＝478,080 】之薪資損失。而被告象
    鼻國小於96年間即因未按規定申報被保險人之投保薪資，而
    遭行政院勞工委員會裁處罰鍰。另被告象鼻國小亦違反規定
    ，並未自伊87年9 月1 日到職日起即申報勞工保險（下稱勞
    保），係遲至91年3 月15日始將伊加入，而使原告受有短少
    3 年4 個月工作年資之損害；倘依勞基法第55條規定，被告
    等應賠償原告按法定最低基本工資17,280計算之7 個基數退
    休金，亦即120,960 元【計算式：17,280×7 ＝120,960 】
    。又原告於受僱被告象鼻國小之10餘年期間皆未休假，累計
    共有111 日【計算式：3 年×7 日＋2 年×10日＋5 年×14
    日＝111 】之特別休假未請休，是原告依法得向被告象鼻國
    小請求給付未休之特別休假日數工資為63,936元【計算式：
    111 ×法定每日最低基本工資576 元＝63,936】。再者，原
    告之工作處所象鼻國小地域偏遠，係公務人員加給給與辦法
    之地域加給對象，而原告雖非被告象鼻國小編制內員工，惟
    仍應比照享有每月4,000 元山地加給為是，故被告等應賠償
    原告此部分之損失為480,000 元【計算式：4,00 0×12個月
    ×10年＝480,000 】。綜上，原告因被告等之不法行為，共
    受有1,142,812 元（應為1,142,976 元之誤算）之損失，爰
    依法提起本訴，請求被告等賠償之。另被告象鼻國小已聘僱
    原告擔任學校廚工長達10餘年，是同時請求確認原告為被告
    象鼻國小之勞工。又原告與被告苗栗縣政府教育局（下稱教
    育局）間雖無勞動契約存在，惟被告教育局係被告象鼻國小
    之上級機關，且原告之薪資係由被告教育局所補助，是被告
    等均應負清償責任。並聲明：(一)被告等應共同給付原告1,14
    2,812 元。(二)確認原告為被告象鼻國小之勞工。
二、被告等則以：原告與被告象鼻國小曾於95年8 月25日簽訂苗
    栗縣象鼻國民小學僱用廚房工作人員契約書（下稱前契約書
    ），而被告象鼻國小係按上級機關即被告教育局所補助之每
    年（不包含寒暑假，以9 個月計算）廚工津貼108,000 元，
    按月給付原告12,000元工資，是被告象鼻國小並無短少發給
    薪資之情事；且原告每日工作時數為5.5 個小時，按比例計
    算亦無違反法定最低工資規定。另原告與被告象鼻國小間為
    定期僱傭契約關係，雙方訂有原告請假不得支薪之約定，是
    不生特別休假未請休之損害賠償問題。又原告並非被告象鼻
    國小編制內之員工，不符公務人員加給給與辦法之規定要件
    ，其等亦無給付之義務。而原告與被告象鼻國小業於98年2
    月16日再次簽訂苗栗縣象鼻國民小學僱用廚房工作人員契約
    書（下稱後契約書），被告象鼻國小同意調高原告之薪資為
    每月18,000。均聲明：原告之訴駁回。被告象鼻國小並聲明
    ：如受不利判決願供擔保免假執行。
    理  由
一、按當事人之法定代理人其代理權消滅者，訴訟程序在有法定
    代理人承受其訴訟以前當然停止；承受訴訟人，於得為承受
    時，應即為承受之聲明，民事訴訟法第170 條、第175 條第
    1 項分別定有明文。查本件被告象鼻國小之法定代理人原為
    徐永鑫，嗣已變更為丙○○，丙○○並已於98年4 月2 日聲
    明承受本件訴訟（見卷第146 頁），經核於法尚無不合，合
    先敘明。
二、被告象鼻國小經合法通知，無正當理由，未於最後言詞辯論
    期日到場，核無民事訴訟法第386 條所列各款情形，爰依原
    告之聲請，由其一造辯論而為判決。
三、按訴狀送達後，原告不得將原訴變更或追加他訴。但有下列
    各款情形之一者，不在此限：一、被告同意者。七、擴張或
    減縮應受判決事項之聲明者。被告於訴之變更或追加無異議
    ，而為本案之言詞辯論者，視為同意訴之變更或追加，民事
    訴訟法第255條第1項第1、3款及第2項分別定有明文。原告
    起訴時原請求被告共同給付1,304,000 元；嗣於97年7 月29
    日具狀變更聲明為請求被告共同給付1,142,812 元，並請求
    確認原告為被告象鼻國小之勞工（見卷第50、51頁）。而被
    告等對原告上開減縮應受判決事項之聲明及追加之訴，並無
    異議而為本案之言詞辯論，合於首揭法律規定，應予准許。
四、兩造不爭執事項：
（一）被告象鼻國小自87年9 月1 日起僱用原告擔任學校廚工一
      職，約定每年工作200 天，年薪108,000 元，按月支領；
      寒暑假則不工作，亦不支薪。
（二）原告與被告象鼻國小於98年2 月16日後契約書，約定於契
      約存續期間98年2 月16日起至98年6 月30日止，由原告提
      供勞務，被告象鼻國小則同意按月支付原告薪資18,000元
      。
（三）被告象鼻國小自87年9 月1 日起至91年3 月14日止未替原
      告申辦勞保，共計3 年6 月又14日。
（四）原告自87年9 月1 日起受僱被告象鼻國小迄起訴時止，均
      未請休假。
（五）象鼻國小係公務人員加給給與辦法中應給予之地域加給之
      學校。
五、本院之判斷：
（一）原告不得請求短少之薪資478,080元：
    1.按工資由勞雇雙方議定之。但不得低於基本工資，勞基法
      第21條第1 項定有明文。又勞工工作時間每日少於八小時
      者，除工作規則、勞動契約另有約定或另有法令規定者外
      ，其基本工資得按工作時間比例計算之，勞基法施行細則
      第13條亦有明文。本件被告象鼻國小主張其與原告簽訂書
      面僱傭契約，兩造間之僱傭關係應按契約書之約定，並提
      出前契約書為證（見卷第68頁）；而原告就其是否曾簽訂
      前份契約書，或對契約書之印章、簽名真正等問題，雖於
      審理時覆以不知道、不清楚等語（見卷第96頁），惟其僅
      係消極地未予肯認，尚與積極否認前契約書作成之真正，
      抑或爭執契約內容不實等狀況有別；況原告於前契約書約
      定之僱用期限，確以被告象鼻國小為其投保單位而加入勞
      保（見卷第116 頁）；且原告主張其每月薪資12,000元，
      亦係依前契約所載之年薪換算成月薪所得，即足堪認被告
      象鼻國小係依前契約書僱用原告為廚工，前契約書之內容
      應屬真正。
    2.查原告主張其每月薪資僅有12,000元，低於法定最低工資
      ，被告象鼻國小應補足云云，惟觀之原告與被告象鼻國小
      簽訂之前契約書（卷第68頁），第2 條固約定「工資：年
      薪108,000 元，按月支薪」等語，惟同條後段亦註明1 學
      年以200 天計算，而該份契約第3 條亦訂有「工作時間：
      有供應午餐之日8 時30分至……」之約定，可知上開年薪
      108, 000元應係整年度200 個工作天之報酬，並非1 年度
      12個月之月薪總和，而原告之薪資應係按當月實際工作之
      日數計算，並按月發給之，否則即無須作有「1 學年以
      200 天計」及「有供應午餐之日」等約定。此與原告主張
      其每月薪資為12,000元，且於本院97年10月20日審理時自
      承：（法官問：寒暑假有到校煮飯嗎？）沒有。（法官問
      ：寒暑假沒有到校，有無給薪資？）沒有等語相符（見卷
      第95頁），益證被告象鼻國小應係以每日540 元【計算式
      ：108,000 ÷200 ＝540 】之金額計算原告薪資，再以原
      告當月實際勞作之日數按月給付報酬無訛。另就該份契約
      約定原告每日之工作時間係「自早上8 時30分起至下午工
      作完畢時」以觀，可知原告每日之工作時數應非固定之8
      小時，參諸原告於本院審理時自承：一天到校工作之時間
      約自早上7 時多到下午2 時（見卷第95頁），足見上開日
      薪540 元係每日工作5.5 小時之工資，倘按比例計算，原
      告每小時薪資為98元【計算式：540 ÷5.5 ≒98，元以下
      四捨五入，下同】，並未低於法定最低工資每小時95元【
      計算式：17,280÷30÷8 ＝95】之規定。此與苗栗縣政府
      96年5 月24日府勞就字第0960077179號函：原告所云月薪
      12,000元，係每日工作5.5 小時之工資，按比例計算應無
      違反勞動基準法最低工資等語相符（見卷第69頁），是被
      告象鼻國小給付予原告之薪資符合法律規定之事實，洵堪
      認定。
    3.另依本院依職權向勞工保險局函調被告象鼻國小受罰鍰之
      行政處分書（見卷第117 至125 頁），被告象鼻國小固有
      因未覈實申報被保險人之投保薪資及勞工退休金月提繳工
      資之事實，而分別遭行政院勞工委員會及勞工保險局裁處
      行政罰鍰，惟原告並未在不實申報之被保險人之列，且原
      告實際從事業務之時間與報酬並未違反勞基法之規定又如
      前述，自不得據此認定原告受領薪資之權利亦受有損害。
      則原告請求被告等賠償低於最低工資之薪資差額478,080
      元，即無理由，應予駁回。
（二）原告亦不得請求短少工作年資之賠償120,960元：
    1.次按各投保單位應為其所屬勞工，辦理投保手續及其他有
      關保險事務，並備僱用員工或會員名冊；勞工保險條第第
      10條第1項定有明文。又勞工有左列情形之一者，得自請
      退休：一、工作15年以上年滿55歲者。二、工作25年以上
      者，勞基法第53條定有明文。另勞工保險條例第58條第1
      項第3款 規定，勞工（被保險人）得請求老年給付者，係
      以其參加保險之年資滿25年而退職為前提，則該「老年給
      付」之請求權，自於其退職（退休）之時始發生。亦即上
      訴人（雇主）違反義務未為被上訴人（勞工）辦理勞工保
      險手續之初，被上訴人之老年給付請求權尚未發生，殊難
      以該違反義務之時點，為開始計算被上訴人未能領取老年
      給付所生損害賠償請求權之消滅時效期間。是上訴人之侵
      權行為，所致被上訴人之「損害」（未能領取老年給付）
      ，既係於被上訴人「退休」時始發生，被上訴人之損害賠
      償請求權之消滅時效期間，即應自渠等於82年4 月30日及
      82年5 月20日退職（休）而生「損害」時起算（最高法院
      85年度台上字第2770號判例意旨參照）。
    2.查被告象鼻國小雖不否認其侵害原告之權利，未於87年9
      月1 日至91年3 月14日期間將原告加入勞保，而有違反勞
      基法之情事。惟原告係35年8 月19日出生，現年62歲，自
      91 年3月15日申報勞保起至本案98年6 月22日言詞辯論終
      結止，其工作年資為7 年1 月又11日，有原告之勞工保險
      被保險人投保資料表在卷可稽（見卷第116 頁），縱加上
      被告象鼻國小自承未申報勞保之3 年6 月14日，亦僅有10
      年7 月又25日之服務年資，不符勞基法規定退休之要件，
      且原告亦未辦理退休，揆諸前揭最高法院判決意旨，被告
      象鼻國小固有未將原告加入勞保之行為，惟因原告尚未退
      休，則被告象鼻國小之侵權行為還未導致原告發生未能請
      領退休金之損害，原告不得請求賠償。況經本院依職權向
      勞工保險局函詢原告因被告象鼻國小未申報加保而損失之
      老年給付乙事，該局以98年5 月8 日保承職字第09860231
      710 號函覆以：因原告目前仍在加保中尚未申領老年給付
      ，無法核算其加保期間最高60個月之平均月投保薪資（年
      金給付）或按其退保之當月起前3 年之平均月投保薪資（
      老年一次金給付），是以無法計算象鼻國小延遲為原告申
      報加保，致將來受有多少老年給付損失，應俟其退職申領
      老年給付後始能確定損失等語（見卷第162 頁），益徵原
      告於其請求退休時，被告象鼻國小延遲為其加保所致之損
      害始發生，原告始取得賠償請求權。故原告主張被告等現
      應賠償短少工作之損失120,960 元，尚屬無據，應予駁回
      。
（三）原告得向被告等請求特別休假工資63,936元：
    1.按定期契約屆滿後或不定期契約因故停止履行後，未滿3
      個月而訂定新約或繼續履行原約時，勞工前後工作年資，
      應合併計算；勞工在同一雇主或事業單位，繼續工作滿一
      定期間者，每年應依左列規定給予特別休假：一、1 年以
      上3 年未滿者7 日。二、3 年以上5 年未滿者10日。三、
      五年以上10年未滿者14日。四、10年以上者，每1 年加給
      1 日，加至30日為止；特別休假因年度終結或終止契約而
      未休者，其應休未休之日數，雇主應發給工資，勞基法第
      10條、第38條、勞基法施行細則第24條第3款 分別定有明
      文。
    2.原告主張其於87年9 月1 日起受僱被告象鼻國小之10年期
      間，每天均正常上班，並未休假等情，為被告等所不爭執
      ，則原告此部分主張可信為真。而依勞工保險被保險人投
      保資料表所示（見卷第116 頁），原告雖於97年7 月3 日
      至同年8 月31日期間未加入勞保，惟既未滿三個月，則依
      上開條文規定，原告之前後年資仍應合併計算。查原告係
      於87年9 月1 日起開始任職，至89年9 月1 日止滿2 年，
      每年應各給予7 日特別休假、至91年9 月1 日止滿4 年，
      每年應給予10日特別休假、至96年9 月1 日止滿9 年，每
      年應給予14日特別休假、至97年10月28日止滿10年（97年
      7 月3 日至同年8 月31日未有年資），應給予15日特別休
      假，共計應有119 日【計算式：7 ×2 ＋10×2 ＋14×5
      ＋15＝119 】之特別休假。另原告於87年至97年期間之年
      薪均為108,000 元，經換算每日薪資為540 元，業如上述
      ，則被告象鼻國小應給付原告未休之特別休假工資為64,2
      60元【540 ×119 ＝64,260】。故原告請求被告象鼻國小
      應依前、後契約支付此部分工資63,936元，自屬可取，應
      予准許。另系爭勞動契約僅存在於被告象鼻國小與原告間
      ，僅被告象鼻國小為僱主，被告苗栗縣政府教育局並非僱
      主，是原告請求被告苗栗縣政府教育局應一併賠償，即屬
      無據，而不應准許。
（四）原告不得請求偏遠山區加給480,000元：
    1.復按公務人員加給給與辦法第3 條第1 項第3 款規定：加
      給係指公務人員俸給法第5 條所定之職務加給、技術或專
      業加給及地域加給三種。而地域加給應衡酌服務處所之地
      理環境、交通狀況、艱苦程度及經濟條件等因素訂定，同
      法第4 條第1 項第3 款亦有明文。本件原告服務之機關象
      鼻國小位於苗栗縣泰安鄉，係山僻地區之偏遠地區支給對
      象所稱「山地地區」，有行政院訂定之各機關學校公教員
      工地域加給表乙份在卷可稽（下稱系爭地域加給表，見卷
      第78頁），並為兩造所不爭執，是象鼻國小符合公務人員
      加給給與辦法之地域加給條件等情，洵堪認定。
    2.原告主張其任職於被告象鼻國小10餘年，應適用上開辦法
      受領加給云云。惟查，依系爭地域加給表備考欄第2 條規
      定所示：本表支給對象以各機關、學校編制內員工；或依
      業務需要經設置固定派出辦公場所，並實際長期派駐在地
      域加給表所載各地區辦公室達1 個月以上之編制內員工為
      限（見卷第78頁），明訂得享有地域加給者，尚以機關、
      學校編制內之員工為限。且苗栗縣政府97年3 月11日府教
      體字第09 70036566 號函亦揭示：原告倘非編制內員工，
      自不符支給地域加給等語（見卷第70頁），益證並非所有
      任職於地域加給機關、學校之員工即得享有加給給與。本
      院審酌原告與被告象鼻國小分別於95年8 月25日及98年2
      月16日所簽訂之前、後契約書（見卷第68、154 頁），該
      2 份契約皆訂有僱用期限，雙方為定期之僱傭關係；且原
      告之薪資發給部分由被告教育局補貼之津貼所核發，部分
      則自學生所繳納之營養午餐費中提撥，其薪資並未列入年
      度預算內等情，可知原告應係臨時性之約僱員工，而非學
      校編制內員額無誤。再者，原告於本院審理時亦自承其非
      被告象鼻國小編制內之員工（見卷第83頁），故原告並非
      地域加給所支給對象之事實堪以認定。是以，原告既非學
      校編制內員工，自不得享有地域加給之給與，其請求被告
      等應賠償每月4,000 元加給，共計480,000 元之損害，亦
      失所據，應予駁回。
（五）綜上，原告僅得請求被告象鼻國小給付未休特別休假日數
      之工資63,936元，其餘給付之請求，均屬無據，應予駁回
      。
六、原告不得請求確認為被告象鼻國小之勞工：
    末按確認法律關係成立或不成立之訴，非原告有即受確認判
    決之法律上利益者，不得提起之。民事訴訟法第247 條第1
    項前段定有明文。又所謂即受確認判決之法律上利益，係指
    法律關係之存否不明確，原告主觀上認其在法律上之地位有
    不安之狀態存在，且此種不安之狀態，能以確認判決將之除
    去者而言，最高法院52年度台上字第1240號判例意旨可資參
    照。查原告主張其擔任被告象鼻國小廚工長達10年，請求確
    認其與被告象鼻國小間之僱傭關係存在；惟被告象鼻國小並
    不否認現正僱用原告擔任廚房工作人員，亦即其與原告間存
    有僱傭契約，並提出98年2 月16日簽訂之後契約書、學生午
    餐費支出憑證及收據等件為證（見卷第154 至156 頁），揆
    之首開說明，原告與被告象鼻國小間僱傭關係之存否，於言
    詞辯論終結時止，並非不明確，原告即無受確認判決之法律
    上利益，是其訴請確認為被告象鼻國小之勞工，即非正當，
    應予駁回。
七、綜上所述，原告起訴請求被告象鼻國小給付63,936元，為有
    理由，應予准許，其逾上述准許部分之請求，即屬無據，應
    予駁回。
八、本件判決基礎已臻明確，兩造其餘攻擊防禦方法及訴訟資料
    ，經本院審酌後，均不影響判決之結果，乃不另加論述。
九、本件係所命給付之金額未逾50萬元之判決，依民事訴訟法第
    389 條第1 項第5 款規定，本院應依職權宣告假執行。又被
    告象鼻國小陳明願供擔保，請准宣告免為假執行，經核並無
    不合，爰酌定相當之擔保金額准許之。
十、據上論結，本件原告之訴為一部有理由，一部無理由，依民
    事訴訟法第79條、第385 條第1 項前段、第389 條第1 項第
    5 款，判決如主文。
中    華    民    國    98    年    7     月    6    日
                  民事庭法  官  詹駿鴻
以上正本係照原本作成。
如對本判決上訴，須於判決送達後20日內向本院提出上訴狀（須
附繕本）。
                        書記官  歐明秀
中    華    民    國    98    年    7     月    6     日


司法院資訊處製作；財團法人民間司法改革基金會備份。
